最　高　行　政　法　院　判　決
                                     100年度判字第1987號
上  訴  人　經濟部
代　表　人　施顏祥
被 上訴 人　黃登賢
上列當事人間水利法事件，上訴人對於中華民國100年5月25日臺
北高等行政法院100年度訴字第42號判決，提起上訴，本院判決
如下：
　　主  文
原判決廢棄，發回臺北高等行政法院。
　　理  由
一、被上訴人之子黃明偉（已歿）未經許可，僱用訴外人楊樹旺
    、王俊淇、何家鋐等駕駛被上訴人所有之KOMATSU PC-400型
    、引擎號碼為6D000000000之挖土機一部（下稱系爭挖土機
    ），自民國96年8月17日夜間7、8時起至同年月23日凌晨1時
    許，在南投縣國姓鄉○○段之河川區域公有土地上盜採砂石
    ，經臺灣南投地方法院檢察署（下稱南投地檢署）檢察官以
    96年度偵字第3721號偵查案件起訴，除被上訴人之子黃明偉
    因於96年12月17日死亡，經臺灣南投地方法院96年度易字第
    623號刑事判決為不受理外，訴外人楊樹旺、王俊淇、何家
    鋐等則均經臺灣高等法院臺中分院（下稱臺中高分院）98年
    度上易字第158號刑事判決有罪確定，惟系爭挖土機並未經
    宣告沒收。上訴人遂以行為人楊樹旺違反水利法第78條之1
    第3款規定，而依同法第93條之5規定，以99年8月2日經授水
    字第09920268290號處分書（下稱原處分），沒入被上訴人
    所有之系爭挖土機。被上訴人不服，提起訴願，經駁回後，
    提起行政訴訟，經原審判決原處分及訴願決定均撤銷，上訴
    人不服，遂提起本件上訴。
二、被上訴人起訴主張：臺中高分院雖認定系爭挖土機係黃明偉
    所有，然實際上系爭挖土機係被上訴人88、89年間經友人介
    紹向草屯鎮林桐修購入，該原本簽訂的合約雖遺失，惟仍有
    系爭挖土機之進口報單可證。黃明偉雖於刑案偵查中表示系
    爭挖土機為其所有，然其真意係指系爭挖土機係由其提供楊
    樹旺使用，並非指系爭挖土機係其所有。況購入挖土機時，
    黃明偉甫成年，並無經濟來源及購買能力，且訴願決定書亦
    認定系爭挖土機係被上訴人所有。系爭挖土機係黃明偉未經
    被上訴人同意，擅自提供給楊樹旺使用，被上訴人並不知情
    且未參與，並無任何疏失。縱被上訴人管理系爭挖土機有過
    失，然並未到重大程度，依行政罰法第第21條、第22條規定
    ，自不得加以沒入。又訴外人楊樹旺、黃明偉均無竊取土石
    前科，且無證據證明其明知相關法令禁止規定，自屬不知法
    規首度被查獲者，而依臺中高分院98年度上易字第158號判
    決所認定之採取土石數量為135.78立方公尺，係於150立方
    公尺以下，與經濟部沒入設施或機具作業要點第3點第1項第
    4款規定不符，原處分自有違法等語，求為判決訴願決定及
    原處分均撤銷。
三、上訴人則以：黃明偉自96年8月17日起即使用系爭挖土機未
    經許可採取土石，至同年月23日遭員警查獲止，計使用系爭
    挖土機約長達7日，被上訴人稱系爭挖土機係遭其子擅自使
    用顯不符常情，況系爭挖土機價值不斐，依被上訴人未曾查
    詢該挖土機之下落，以及報警協助是否失竊等事實可知，系
    爭挖土機之交付其子使用，自始為被上訴人所知悉，自應注
    意該機具用途。又訴外人黃明偉、楊樹旺等人係以駕駛挖土
    機採取土石為業，其對於河川土石依法不得擅自採取自非無
    知，況黃明偉等係利用夜間及不開燈之方式盜採砂石以防警
    察查緝，且黃明偉於案發時發見警察前來即躲避至樹叢內，
    益證渠等均明知未經許可擅自採取河川土石係屬違法行為。
    本件並無經濟部沒入設施或機具作業要點第3點第1項第4款
    機具不予沒入之情形，上訴人依法沒入系爭挖土機之處分，
    並無違誤等語，資為抗辯，求為判決駁回上訴人之訴。
四、原審斟酌全辯論意旨及調查證據之結果，以：
(一)行政罰法第22條第1項明定沒入第三人之物，以第三人就該
    物成為行為人違反行政法上義務行為之工具具有「故意」或
    「重大過失」為其要件，則此項主觀要件，亦應依證據認定
    之，如現存證據尚不足以形成高度蓋然性之證明度，則不利
    益應歸屬於主張特定法律效果之人即上訴人。又「故意」與
    「過失」為兩種不同之責任類型，上訴人有義務說明被上訴
    人之物之所以遭致沒收，究係出於「故意」或「重大過失」
    ，然上訴人逕將「故意」與「重大過失」之證明均以被上訴
    人有注意義務違反為前提，已非無誤。上訴人僅限於推論被
    上訴人有「過失」，對於被上訴人是否「故意」乙節，並未
    提出任何證據或論述。況依上訴人對於「重大過失」之推論
    ，似將挖土機視為「管制物品」，所有人對之均有流向管控
    義務，然挖土機並非管制物品，上訴人也未說明其所謂注意
    義務之法律規章依據或被上訴人有何先行為導致義務發生，
    其注意義務之導出，不無疑慮。上訴人甚至認為凡挖土機之
    所有權人只要未於交付挖土機前，釐清挖土機用途者，一律
    皆屬重大違反義務，無庸再為其他具體情狀之斟酌，此顯有
    違誤。況且，被上訴人與聘雇楊樹旺駕駛挖土機採取砂石之
    黃明偉為父子，住所地相同，黃明偉復已成年，被上訴人所
    稱黃明偉未經其同意而「擅自使用系爭挖土機」，徵諸社會
    常情，父子同居共財，非無可能；雖上訴人指稱訴外人黃明
    偉擅自使用系爭挖土機挖取土石長達7日，被上訴人竟未報
    警查詢該挖土機下落，顯然知悉該挖土機業為其子黃明偉所
    使用，自應注意機具用途云云，但衡諸父子情誼，要求被上
    訴人事後發現其子黃明偉擅自使用系爭挖土機，即應報警究
    辦，否則即為重大義務違反，而應沒入該機具，顯失之過苛
    。本件囿於偵辦行為人楊樹旺刑事相關責任之初迄刑事案件
    終結，始終認定系爭挖土機為訴外人黃明偉所有，而取得被
    上訴人系爭挖土機之訴外人黃明偉又已往生，無從再為事實
    查證，依現存卷證資料所示，被上訴人就系爭挖土機供為違
    反水利法採取土石工具乙節是否出於「故意」或「重大過失
    」，實無從形成高度蓋然性之證明度以資確認該項主觀要件
    之存在。
(二)訴外人楊樹旺等人所採取之土石數量，依卷附上訴人製作之
    烏溪土方計算實測圖所示，合計挖掘土石180.95立方公尺，
    惟所查獲堆置土石量則僅135.78立方公尺，二者有所誤差。
    由於挖掘土石數量係以挖掘地之面積與挖掘底部與地面落差
    高度相乘計算體積，由於地表凹凸、結構緊致鬆散不同，上
    開挖掘量顯係以平均值為其概算，而堆置土石量則有實體可
    供評量，既無證據顯示行為人楊樹旺等已將採取之土石他運
    ，採取之土石量自應以堆置量為計算依據，而非以挖掘量為
    據，是應認行為人楊樹旺等人所採取之土石量為135.78立方
    公尺，而非上訴人所指之180.95立方公尺，臺中高分院刑事
    判決亦同此認定。裁處時經濟部沒入設施或機具作業要點第
    3點第1項第4款規定「屬不知法規首度查獲，且採取土石在
    150立方公尺以下或堆置土石在330立方公尺以下者。」，採
    取土石機具設施無庸沒入。由於水利法第93條之5所規定物
    之沒入，明顯帶有「因人罰物」之色彩，上開「屬不知法規
    首度查獲」條件之設定，於物屬於行為人時，此條件同歸屬
    於行為人，並無疑義；但當物為第三人所有時，此條件究應
    係歸屬行為人具備，抑或第三人具備，始得免予沒入，容非
    無疑。鑑於上開裁處沒入規定之增設，以是否知悉法規及首
    度查獲與否，又以土石採取、堆置量為是否沒入機具之標準
    ，顯然均為比例原則之體現，僅前者係以「主觀惡性」為準
    據，後者則以「客觀行為危害程度」依據，而第三人除對物
    之提供有責任（故意或重大過失）外，原則上對違反義務行
    為要屬無責（否則即應論認為行為人，而非第三人），是在
    違反義務行為之主觀惡性上，原屬無從評估（第三人不可能
    有所謂不知法規首度查獲的問題），而行為人主觀惡性又與
    第三人無涉，其所以能評估為是否應沒入第三人機具者，限
    於行為人客觀行為危害程度，且畢竟係因行為人之行為導致
    第三人可能遭受剝奪財產權之重大不利益，在沒入機具與否
    之判斷上應更為謹慎，是以，裁處時經濟部沒入設施或機具
    作業要點第3點第1項第4款於沒入第三人之物與否判斷時，
    宜從寬不再將「行為人屬不知法規首度查獲」列入考量，而
    單純以行為人挖取或堆置土石量為沒入與否之準據，俾為人
    民財產權之保障與河川環境安全之保護間為一適當折衷之協
    調。訴外人楊樹旺採取土石量既為150立方公尺以下，而判
    斷是否應沒入者又係第三人所有之物，揆諸裁處時經濟部沒
    入設施或機具作業要點第3點第1項第4款規定，楊樹旺等是
    否為首度查獲且不知法規，即無庸再為論證，應認被上訴人
    所有之系爭挖土機合於上開規定，免予沒入。從而，被上訴
    人就系爭挖土機供為違反水利法採取土石工具乙節是否出於
    「故意」或「重大過失」，真偽不明，不利益歸於上訴人，
    依行政罰法第22條規定，原非得對之沒入系爭挖土機，且原
    處分未切實審酌裁處時經濟部沒入設施或機具作業要點第3
    點第1項第4款於應否沒入第三人之物時，應如何為合於規則
    所示比例原則原意之裁量，亦有裁量怠惰之違法。從而，原
    處分有上開違法之處，訴願決定均未審查，予以維持，亦有
    未合，因將原處分及訴願決定均撤銷。
五、本院查：原審認被上訴人就系爭挖土機供為違反水利法採取
    土石工具乙節並非出於「故意」或「重大過失」，且訴外人
    楊樹旺採取土石量僅135.78立方公尺，為150立方公尺以下
    ，依裁處時「經濟部沒入設施或機具作業要點」第3點第1項
    第4款規定，應免予沒入，因將原處分及訴願決定均撤銷，
    固非無見。惟查：
(一)按我國行政訴訟第一審採事實審及言詞審理，有關裁判前提
    之事實，高等行政法院應負有義務本於職權自行查明，使案
    件成熟達於可裁判之程度，始得為終局判決。且依行政訴訟
    法第133條規定，行政法院於撤銷訴訟，應依職權調查證據
    。復按水利法第78條之1第3款規定，河川區域內採取或堆置
    土石應經許可始可為之，其有違反者，應依水利法第92條之
    2第7款規定，處100萬元以上500萬元以下罰鍰；另依水利法
    第93條之5規定，違反水利法第78條之1情形者，主管機關得
    沒入行為人使用之設施或機具，並得公告拍賣之。又依行政
    罰法第21條規定沒入之物，除同法或其他法律另有規定者外
    ，以受處罰者為限，因河防安全之維護關係重大公共安全及
    利益，爰於水利法第93條之5明定，違反水利法第78條之1情
    形者，得沒入行為人使用之設施或機具，即屬行政罰法第21
    條所規定之除外情形。再行政罰法第22條第1項規定：「不
    屬於受處罰者之物，因所有人之故意或重大過失，致使該物
    成為違反行政法上義務行為之工具者，仍得裁處沒入」；另
    裁處時之經濟部沒入設施或機具作業要點第3點第1項規定：
    「有下列各款情形之一者，不予沒入：（一）經法院宣告沒
    收者。（二）經其他行政機關沒入者。（三）經裁量減輕其
    罰鍰處分為法定罰鍰最低額之三分之一者。前項第三款依罰
    鍰最低額之三分之一計算之金額尾數以新臺幣千元為單位，
    不足千元部分，以千元計之。（四）屬不知法規首度查獲，
    且採取土石在150立方公尺以下或堆置土石在330立方公尺以
    下者。」是依上開規定，本件被上訴人就其子黃明偉使用其
    所有之挖土機，僱用訴外人楊樹旺、王俊淇、何家鋐等盜採
    砂石乙節，如屬故意或重大過失，且其採取土石超過150立
    方公尺以上者，即不能免予沒入。(按其餘第1、2、3款情形
    與本件無關)
(二)查原審認被上訴人就系爭挖土機供為違反水利法採取土石工
    具乙節並非出於「故意」或「重大過失」，係以：(1)上訴
    人僅限於推論被上訴人有「過失」，對於被上訴人是否「故
    意」乙節，並未提出任何證據或論述。(2)挖土機並非管制
    物品，上訴人未說明其所謂注意義務之法律依據。(3)被上
    訴人與黃明偉為父子，住所地相同，黃明偉復已成年，被上
    訴人所稱黃明偉未經其同意而「擅自使用系爭挖土機」，徵
    諸社會常情，父子同居共財，非無可能。(4)黃明偉已往生
    ，無從再為事實查證，依現存卷證資料所示，無從認定被上
    訴人就系爭挖土機供為違反水利法採取土石工具出於「故意
    」或「重大過失」等為由。然查：
  1.按於河川區域內採取或堆置土石應經許可始可為之，為水利
    法第78條之1第3款所明定，其有違反者，得處100萬元以上
    500萬元以下罰鍰，並得沒入行為人使用之設施或機具，復
    分別為水利法第92條之2第7款及第93條之5所規定，國民有
    遵守法律之義務，被上訴人自不得主張不知上開法律而免罰
    。系爭挖土機雖非管制物品，然被上訴人對於其子黃明偉使
    用其所有之挖土機乙節，如屬知情，復全未究明其使用地點
    及用途，放任其子以該挖土機供為違反水利法採取土石之工
    具，則能否猶謂被上訴人無過失？即非無疑義。
  2.被上訴人與聘雇楊樹旺駕駛挖土機採取砂石之黃明偉為父子
    ，住所地相同，二人同居共財，其子黃明偉自96年8月17日
    起即使用系爭挖土機盜採土石，至同年月23日止，計使用系
    爭機具約長達7日，此為原審確定之事實。而挖土機為生財
    器具，非一般日常用品，且其價格動輒百萬元，被上訴人與
    黃明偉既屬同財共居，對於黃明偉使用系爭挖土機長達7日
    ，若謂全不知情，是否符合常情？亦值推敲。又黃明偉雖已
    往生，然系爭挖土機平時置放於何處？其使用情形如何？亦
    得用供被上訴人是否知悉黃明偉使用認定之參考，原審未向
    被上訴人究明，逕以黃明偉往生無從再為事實查證，遽認被
    上訴人不知情，亦有應調查之證據未予調查之違法。
(三)又原審認訴外人楊樹旺採取土石量僅135.78立方公尺，在15
    0立方公尺以下，固非全然無據。惟查：行政爭訟事件並不
    受刑事判決認定事實之拘束，行為人楊樹旺等人所採取之土
    石數量，依第三河川局烏溪土方計算實測圖，合計挖掘土石
    180.95立方公尺，堆置土石量則為135.78立方公尺，二者雖
    有誤差，惟就堆置土石測量作業，亦會因現場原有地勢高低
    、地表凹凸及基準取點而產生誤差。故挖掘土石地點及挖掘
    土石數量始為證明行為人確實違規行為之直接證據，蓋砂石
    一經挖起後，即有外運他處之可能，故就系爭堆置之土石而
    言，僅是輔以證明行為人確有盜採土石之行為，尚不能僅以
    堆置土石作為挖掘土石數量認定之唯一證據。本件依第三河
    川局烏溪土方計算實測圖，合計挖掘土石既為180.95立方公
    尺，原審固謂：挖掘土石數量係以挖掘地之面積與挖掘底部
    與地面落差高度相乘計算體積，由於地表凹凸、結構緊致鬆
    散不同，上開挖掘量顯係以平均值為其概算，而堆置土石量
    則有實體可供評量，既無證據顯示行為人楊樹旺等已將採取
    之土石他運，採取之土石量自應以堆置量為計算依據，而非
    以挖掘量為據，是應認行為人楊樹旺等人所採取之土石量為
    135.78立方公尺，而非上訴人所指之180.95立方公尺云云。
    然上開烏溪土方計算實測圖於測量時，茍已考量地表凹凸、
    結構緊致鬆散不同等因素，最終調整計算得出實際挖掘土石
    數量為180.95立方公尺，能否得再認本件之挖掘量仍應以堆
    置量為計算依據？即非無疑義。原審未予詳查，亦有未洽。
    況上訴人主張：依黃明偉警詢筆錄及第三河川局現場取締紀
    錄即明確供稱：「警問:【你每日盜採砂石數量為何?共盜採
    幾日?盜採至今共盜採砂石數量為何?】，黃明偉答:【每日
    盜挖砂石數量約80立方米。8月18日整理運輸便道，所以沒
    有挖砂石，19、20、23日共3天有盜挖砂石。採砂石至今盜
    採砂石約300立方米】」，且本案於刑事偵辦起訴時，依南
    投地檢署檢察官起訴書亦認定盜採土石數量為180.95立方公
    尺，故依南投地檢署檢察官起訴書、黃明偉警詢筆錄、第三
    河川局現場取締紀錄及第三河川局烏溪土方計算實測圖等相
    關事證認定，挖掘土石確為180.95立方公尺，惟於審理階段
    ，臺中高分院並未傳喚第三河川局出庭作證，乃至判決引用
    堆置土石數量135.78立方公尺，並認定為行為人盜採數量，
    似有疑誤；再楊樹旺等，於案發地點從事盜採行為7日，仍
    有將採取之土石他運之可能情形，故行為人楊樹旺合計挖掘
    土石為180.95立方公尺，確為本案違規採取數量等語。究竟
    實情如何？攸關系爭挖土機是否得免予沒入之認定，亦有待
    進一步查明。
(四)綜上，原判決既有上開違誤，並其違法影響判決結論，故上
    訴意旨指摘原審判決違法，求予廢棄，即有理由；又本件事
    證尚有未明，有由原審法院再為調查審認之必要，本院並無
    從自為判決；故將原審判決廢棄，發回原審法院再為調查後
    ，另為適法之裁判。
六、據上論結，本件上訴為有理由，依行政訴訟法第256條第1項
    、第260條第1項，判決如主文。
中　　華　　民　　國　　100　 年　　11　　月　　17　　日
                    最高行政法院第六庭
                        審判長法官　林　茂　權
                              法官　楊　惠　欽
                              法官　吳　東　都
                              法官　陳　金　圍
                              法官　蕭　惠　芳

以  上  正  本  證  明  與  原  本  無  異
中　　華　　民　　國　　100　 年　　11　　月　　17　　日
　　　　　　　　　　　　　　　書記官　彭　秀　玲